【裁判字號】    98,重上,442
【裁判日期】    990818
【裁判案由】    損害賠償
【裁判全文】
臺灣高等法院民事判決                 98年度重上字第442號
上  訴  人  戊○○
            己○○
            丁○○○
前列三人共同
訴訟代理人  張英郎律師
被  上訴人  甲○○
            乙○○
            丙○○
前列三人共同
訴訟代理人  胡峰賓律師
複  代理人  陳麗文律師
訴訟代理人  鍾周亮律師
上列當事人間請求損害賠償事件，上訴人對於中華民國98年6月
30日臺灣板橋地方法院97年度重訴字第580號第一審判決提起上
訴，本院於99年8月4日言詞辯論終結，判決如下：
    主      文
上訴駁回。
第二審訴訟費用由上訴人負擔。
    事實及理由
一、按訴之變更或追加，非經他造同意，不得為之。但有民事訴
    訟法第255條第1項第2款至第6款情形，不在此限。又訴狀送
    達後，上訴人固不得將原訴變更或追加他訴，但擴張或減縮
    應受判決事項之聲明者，不在此限，民事訴訟法第446條第1
    項及第255條第1項第3 款分別定有明文。查本件上訴人起訴
    時，主張依侵權行為、不當得利法則，請求被上訴人三人應
    連帶給付新台幣（下同）35,738,000元加計法定遲延利息。
    原審為上訴人敗訴之判決，上訴人聲明不服，提起本件上訴
    ，於本院減縮為請求被上訴人甲○○及乙○○應連帶給付上
    訴人28,391,031元加計法定遲延利息，被上訴人丙○○就其
    中8,063,052元部分並應予被上訴人甲○○、乙○○負連帶
    給付之責，核屬減縮應受判決事項之聲明，依上開說明，尚
    無不合，合先敘明。
二、本件上訴人起訴主張：
  (一)緣張銀鈕為上訴人戊○○（三男）、己○○（四男）、丁○
    ○○（三女）三人及被上訴人甲○○（長男）之母親，張銀
    鈕共生育四男、六女，而被上訴人乙○○及丙○○則為被上
    訴人甲○○之長子及次子。張銀鈕於91年8月10日死亡，除
    上訴人三人外，其他繼承人均拋棄繼承，其所有坐落臺北縣
    新莊市○○○段石龜小段第4-1地號土地，地目田，於88年5
    月20日全權授權甲○○負責辦理處分之事，嗣於88年8月13
    日分割出同地段第4-7地號土地，並將4-7地號土地出賣清償
    張銀鈕上訴人戊○○、己○○二人於農會積欠之借款後，塗
    銷系爭4-1地號土地之抵押權登記。而分割後之第4-1地號土
    地於88年10月26日以贈與原因登記在乙○○名下。系爭土地
    於88年10月26日再另分割出4-8 、4-9地號土地。其中4-9地
    號土地（約300坪），乙○○於90年2月5日贈與予張銀鈕，
    再由張銀鈕同年8月9日平均贈與其女兒或其指定之人名下。
    而就4-8地號土地（約366.9坪），則由乙○○於89年11月15
    日將4-8地號土地之其中200坪贈與張銀鈕，再由張銀鈕於於
    90年1月30日贈與次男謝勝郎。至於上訴人戊○○、己○○
    所得之部分即4-7地號土地，合計有401坪，已供清償渠等對
    農會債務之用，並未另分得其他土地。
  (二)上開4-8地號所餘土地面積約166.9坪，以及分割後殘餘之4-
    1地號1,214平方公尺（約367.2坪）土地，即甲○○所受贈
    之200坪及張銀鈕保留之約333.9坪土地，仍登記在被上訴人
    乙○○名下（下稱系爭土地）。其中4-8地號土地，於93年7
    月逕為分割成4-8地號及4-16地號土地，該二筆登記在乙○
    ○名下之持分則於94年10月間經甲○○父子出賣予訴外人徐
    志豪、徐偉耀、徐孝文、黃筱惠等四人。其中4-1地號土地
    ，則於93年6月間遭甲○○父子將其中三分之一持分贈與給
    甲○○次子丙○○之年僅4、5歲之稚子張紹詷，嗣丙○○又
    於96年5月22日將此1/3持分土地出賣予訴外人李惟誠，所餘
    2/3持分則於96年1月18日出賣予訴外人張俊德。
  (三)張銀鈕死亡後，其所保留借名登記於乙○○名下之土地，自
    屬張銀鈕之遺產，應歸拋棄繼承以外之兒女所共同繼承，遽
    甲○○父子，竟分別將遺產贈與、變賣後將價金侵吞入己，
    核屬侵害上訴人等之所有權，亦屬不當得利，爰依民法第
    184條第1項、第185條第1項、第179條之規定請求損害賠償
    及返還其利益等語，爰求為判決命被上訴人等應連帶給付上
    訴人等35,738,000元，及自96年1月19日起至清償日止，按
    年息5％計算之利息；並陳明願供擔保，請准宣告假執行。
    原審為上訴人敗訴之判決，上訴人不服提起本件上訴，而聲
    明：(一)原判決關於駁回上訴人後開第二項之聲明部分廢棄。
    (二)被上上訴人甲○○及乙○○應連帶給付上訴人28,391,031
    元及自96年1月19日起至清償日止，按年息5%計算之利息。
    (三)被上訴人丙○○就其中8,063,052元本息部分與被上訴人
    甲○○、乙○○負連帶給付之責。(四)並願供擔保請准宣告假
    執行（上訴人其他敗訴部分未據上訴，已告確定）。
三、被上訴人則以：上訴人主張系爭土地之分割及移轉登記之原
    因均不爭執，然被上訴人甲○○在獲得張銀鈕之授權為前揭
    處分後，張銀紐為避免百年之後發生子女爭奪家產之糾紛，
    另於89年11月5日由訴外人馬金生律師及胡子文、許介維二
    位見證人見證下預立遺囑，將原石龜小段4-1地號土地剩餘
    部分（分割後為同段4-1、4-8、4-9地號）以生前贈與方式
    過戶給兒子每人200坪、女兒每人50坪，其中上訴人戊○○
    、己○○應得之部分即前述已變賣代償借款之部分，故未另
    有土地過戶，最後剩餘344坪則以附負擔贈與方式贈予甲○
    ○，要求甲○○需負擔張銀紐晚年安養醫病所需，迄張銀紐
    過世後亦需全權負責處理其後事。張銀鈕晚年罹患胃癌進出
    醫院多次，由人甲○○一家奉養，其他兄弟姐妹鮮有分擔，
    於張銀鈕死亡前最後五年，被上訴人至少花費686萬元於奉
    養張銀鈕上。而張銀紐業於91年8月10日過世，迄其過世前
    並未撤銷此部分贈與，故系爭土地現自因贈與條件成就而屬
    甲○○所有，尚非借名登記。又因張銀紐為附負擔贈與之時
    ，即同意甲○○將系爭土地登記於乙○○名下，且系爭土地
    現為甲○○所有，其欲登記於何人名下尚非上訴人可置喙之
    事，上訴人稱被上訴人父子不法變賣系爭土地侵吞所得價金
    ，實不足取等語，資為抗辯，並於本院答辯聲明為：(一)駁回
    上訴。(二)如受不利益之判決，願供擔保請准宣告假執行。
四、查張銀鈕為上訴人三人及被上訴人甲○○之母親，張銀鈕於
    91年8月10日死亡，其他繼承人均拋棄繼承，其所有坐落臺
    北縣新莊市○○○段石龜小段第4-1地號土地，地目田，於
    88年5月20日全權授權甲○○負責辦理處分之事，嗣於88年8
    月13日分割出同地段第4-7地號土地，並將4-7地號土地出賣
    清償張銀鈕上訴人戊○○、己○○二人於農會積欠之借款後
    ，塗銷系爭4-1地號土地之抵押權登記。而分割後之第4-1地
    號土地於88年10月26日以贈與原因登記在乙○○名下。系爭
    土地於88年10月26日再另分割出4-8、4-9地號土地。其中4-
    9地號土地（約300坪），乙○○於90年2月5日贈與予張銀鈕
    ，再由張銀鈕同年8月9日平均贈與其女兒或其指定之人名下
    。而就4-8地號土地（約366.9坪），則由乙○○於89年11月
    15日將4-8地號土地之其中200坪贈與張銀鈕，再由張銀鈕於
    於90年1月30日贈與次男謝勝郎。至於上訴人戊○○（三男
    ）、己○○（四男）所得之部分即4-7地號土地，合計有401
    坪，已供清償渠等對農會債務之用，並未另分得其他土地等
    事實，為兩造所不爭執，並有戶籍謄本、土地登記簿謄本、
    拋棄繼承准予備查函附卷可參（見原法院97年度重調字第
    287號卷第9至24、28至58頁），堪信為真實。
五、上訴人主張被上訴人有其上開所述侵權行為，致其受有28,3
    91,031元之損害，甲○○、乙○○應負連帶給付之責，丙○
    ○就其中8,063,052元部分並應予甲○○、乙○○負連帶給
    付之責等語。則為被上訴人所否認，並以前詞置辯，是本院
    所首應審究者核為：(一)系爭土地是否係因借名而登記予乙○
    ○？張銀鈕有無以系爭遺囑表示附負擔贈與系爭土地予甲○
    ○之意？(二)被上訴人有無上訴人所指侵權行為？上訴人依侵
    權行為法律關係請求被上訴人賠償，有無理由？
六、經查：
  (一)按當事人主張有利於己之事實者，就其事實有舉證之責任，
    但法律別有規定，或依其情形顯失公平者，不在此限，民事
    訴訟法第277條定有明文。又原告於其所主張之起訴原因，
    不能為相當之證明，而被告就其抗辯事實，已有相當之反證
    者，當然駁回原告之請求（最高法院20年  上字第2466號判
    例要旨參照）。且由原告（本件為上訴人）主張權利者，應
    先由原告負舉證之責，若原告先不能舉證，以證實自己主張
    之事實為真正，則被告（本件被上訴人）就其抗辯事實即令
    不能舉證或其所舉證據尚有疵累，亦應駁回原告之請求。
  (二)查本件上訴人主張系爭土地乃張銀鈕借名登記予乙○○云云
    ，固據其提出88年5月10日同意書為證（見原審卷第63頁）
    ，其上就系爭土地固記載「存餘土地暫時登記予甲○○名下
    ，如為了申請免課徵增值稅，甲○○無法取得自耕能力證明
    者，同意以長孫乙○○名下登記」（見原審卷第63頁）等語
    。被上訴人則否認同意書之真正。
  (三)本件姑不論上開同意書是否真正，依被上訴人提出之張銀鈕
    89年11月5日（即同意書日期之後）立下之遺囑（見原審卷
    第22頁），其內容略為：「立遺囑人張銀鈕…，恐日後未能
    及時妥善交待處理財產，且不克親筆為之依民法第一千一百
    九十四條，指定馬金生律師、胡子文、許介維等三人為見證
    人，並委由胡子文為代筆人，特立本件遺囑：第一條：…坐
    落於臺北縣新莊市○○○段石龜小段第4-1、4-8、4-9等三
    筆田地，依本人意思過戶兒子每人200坪，女兒每人50坪外
    ，尚持有同上4-1、4-8地號，合計三三四點八坪田地，立遺
    囑人願交長子甲○○管理持有，唯長子需履行左列事項：一
    長子甲○○需供養立遺囑人晚年，並承歡膝下。二長子甲○
    ○須支付立遺囑人醫療、看護及其他相關費用。三長子甲○
    ○負責立遺囑人對外與親戚間送往迎來，婚喪喜慶支出，並
    負責後事。…」（見原審卷第22頁），則系爭土地登記予乙
    ○○，究係借名登記抑或已因系爭遺囑之約定而屬附負擔之
    贈與性質，自應依系爭遺囑內容判斷。上訴人舉同意書為借
    名登記之證明，尚不足為其有利認定。
  (四)查上訴人主張依系爭遺囑記載，系爭土地僅係交由甲○○「
    管理持有」，參照前揭同意書，可證系爭土地係借名登記云
    云。然查：
    1.按對於文書意義之認定，應綜觀文書制作時之情狀、文書
      內容全文及當事人真意以判斷之，不得僅拘泥若干用語，
      而片面曲解當事人所欲產生之法律效果。
    2.張銀鈕前已授權甲○○負責處理有關原4-1地號土地相關
      事實，有授權書在卷可參（見原審卷第21頁），故除因上
      訴人戊○○、己○○因為清償債務已先取得各200坪之土
      地外，其餘繼承人分於90年1月30日、同年8月9日均各自
      取得自己應得贈與之部分，參酌上開時序之處分過程，足
      認張銀鈕有意於生前將自己之財產處分妥適，否則在遺囑
      內容無須記載「恐日後未能及時妥善交待處理財產」等字
      樣。
    3.又張銀鈕前即88年5月20日已簽妥授權書，授權甲○○全
      權處分財產，甲○○亦於遺囑成立後，為前揭之贈與移轉
      行為於其弟姊妹，張銀鈕為避免其剩餘之財產全部已登記
      予甲○○名義下，自身日後則尚有醫療、看護、後事、親
      友間婚喪喜慶等其他相關費用需支出，故要求甲○○應負
      擔遺囑所列之三項義務，依法甲○○及上訴人等均有扶養
      張銀鈕之義務，若張銀鈕立上開遺囑負擔之目的，僅係要
      求甲○○負擔扶養義務，克盡孝心，當無另以書面表明之
      必要，堪認被上訴人抗辯張銀鈕係以甲○○負擔遺囑上之
      扶養義務為負擔，贈與甲○○系爭土地等語屬實，否則甲
      ○○對於張銀鈕所剩餘之土地，若僅有「管理持有」之權
      ，而無任何實質上之利益，即無特別載明甲○○須負擔遺
      囑上所示之扶養義務之理。堪認張銀鈕對遺囑內容意旨為
      附負擔贈與財產予被告甲○○，亦即遺囑之內容可同時為
      遺囑及贈與契約，二者可於法律上並存。縱遺囑不符法律
      規定而不生遺囑效力，亦無礙本件附負擔贈與之有效成立
      。被上訴人辯稱張銀紐之遺囑內容意旨為附負擔贈與財產
      ，並於生前即與受贈人達成合意，贈與契約於意思表示合
      致即成立生效等語，即非全不足採。
    4.參酌證人即系爭遺囑之代筆人胡子文於上訴人告訴被上訴
      人侵占刑事案件偵查中即到庭證稱：系爭遺囑係由伊代筆
      ，因時間久遠，伊無法確認當時簽立遺囑之詳情，但依事
      務所慣例係於立遺囑人在場始得為之，伊僅可確認當時除
      立遺囑人外，尚有家人在場，但伊忘記究為何人了，遺囑
      內容寫妥後，伊必定會口述內容予立遺囑人知悉，以確認
      其真意；遺囑上所載「立遺囑人願交由長子甲○○管理持
      有」應係指該部份財產暫時交付甲○○保管，因當時立遺
      囑人尚健在且住在甲○○之家中，立遺囑人的醫療、看護
      費用十分可觀，均由甲○○支付，故立遺囑人有意於往生
      後將該部分土地給予甲○○作為酬勞之意思，此係依照遺
      囑內容所推知等語（詳見板橋地檢署97年度他字第4689號
      卷97年9月10日筆錄，影本密封附原審卷），其亦結證稱
      ：伊是按張銀鈕的意思書立，張銀鈕的意思確實是要將財
      產給甲○○，只是希望甲○○可以履行遺囑上面的條件，
      至於為何用「管理持有」的用語，當時並沒有想那麼多，
      所以用語沒有那麼精確等語（見板橋地檢署98年偵續字一
      字第105號卷99年3月18日筆錄，參本院卷附該不起訴應分
      書內容，第208頁反面），顯見胡子文就張銀鈕曾為將本
      案土地贈與甲○○之意思表示，並非其所臆測之詞，況胡
      子文為系爭遺囑之代筆人，應最為清楚立遺囑人之真意，
      本院認其所為證言較足採信。且胡子文並非律師，僅係助
      理，故對於相關法律用語容有較為是不精確之處，亦非無
      可能，尚不足僅憑系爭遺囑上係記載「管理持有」，即認
      證人所言不實，張銀鈕確有意於往生後將系爭土地過戶予
      甲○○，以酬謝甲○○照料其起居生活。
    5.衡諸常情，如張銀鈕之真意僅在暫時過戶登記予甲○○名
      下，仍有意於過世後將前開土地充作遺產，張銀鈕應可出
      具委託書，授權甲○○自由運用系爭土地，並將相關印鑑
      、文件交付甲○○即可，而無過戶登記予甲○○之必要，
      且並未告知其餘日後可能享有繼承權之人，因而置己於甲
      ○○取得土地後不負養育照顧責任、自己逝世後前開土地
      遭甲○○處分而有違其本意之風險之理，益徵張銀鈕書立
      遺囑其真意係有以系爭土地贈與甲○○，僅甲○○須負如
      遺囑所載之扶養義務。
    6.又上開同意書之內容，雖與系爭遺囑均有對張銀鈕遺產預
      為分配之旨，惟二份文件作成之目的及時空背景均有所不
      同：上開同意書作成之前提，乃係因上訴人戊○○及己○
      ○對外積欠債務，而由張銀鈕將其名下土地預先分割後加
      以分配，以清償債務，並將分配剩餘之土地交由甲○○管
      ；系爭遺囑書立之目的，乃係因張銀鈕自知其身體狀況不
      佳，恐因未為遺產之預先分配，造成繼承人日後爭執所立
      ，故於不同情形及時空狀況，被繼承人自有可能就其財產
      為不同之分配意思表示。
    7.縱認上開同意書為真正，且於立上開同意書時，張銀鈕有
      再將系爭土地中各83坪贈與戊○○、己○○之意思，惟贈
      與之意思表示，得由贈與人單方撤銷，此觀諸民法第408
      條「贈與物之權利未移轉前，贈與人得撤銷其贈與。其一
      部已移轉者，得就其未移轉之部分撤銷之」可知，而父母
      親單純贈與財產予子女，亦難認定為履行道德上義務所為
      ，故張銀鈕自得於日後另為撤銷之意思表示，是張銀鈕嗣
      後再為系爭遺囑，縱認不生遺囑效力，亦無礙其表示係將
      系爭土地全部附負擔贈與予甲○○之認定，應認其之前贈
      與意思表示已因張銀鈕之意思變更而撤回。亦不足就上訴
      人主張之借名登記事實為有利認定。
  (五)上訴人另謂被上訴人乙○○曾於91年1月25日簽立土地所有
    權移轉登記協議書（見本院卷第36頁），載明甲方乙○○同
    意將名下坐落臺北縣新莊市○○○段石龜小段4-8地號面積
    1213平方公尺土地中120坪土地，無條件移轉登記與乙方謝
    長良所有，主張乙○○知悉前揭土地另有部分係戊○○所有
    ，惟上開協議書僅足以證明乙○○同意將上開120坪土地過
    戶登記予謝長良，而與戊○○無涉，無法認定乙○○主觀上
    知悉其處分之土地有部分屬於上訴人戊○○、己○○所應分
    配之遺產，佐以上開協議書簽立時間係91年1月25日，在張
    銀鈕91年8月10日逝世之前，斯時並無所謂繼承遺產之情形
    等情，益徵上開文件顯非被上訴人等知悉所處分之前開土地
    包含戊○○應繼承之遺產，而簽立願意過戶予戊○○之文件
    ，是上訴人此部分主張亦無足憑採。
  (六)查甲○○確有盡遺囑上所負擔之義務，業據其提出醫療紀錄
    、醫療費用，看護薪資費用、外籍看護工資料、喪葬費用等
    為佐（見原審卷(二)第8頁以下），應認已完成照顧並支付醫
    療費之負擔義務，取得系爭土地所有權無訛。參酌甲○○將
    系爭土地先登記予乙○○，亦未據張銀鈕反對，則嗣後就系
    爭土地所為之移轉登記及買賣，自均難認對上訴人有何侵權
    行為或不當得利可言。綜上，上訴人未能舉證證明本件有借
    名契約之存在，依首揭說明，其主張並不足取。
七、綜上所述，上訴人主張為不足採，被上訴人抗辯尚屬可信。
    從而，上訴人主張本於侵權行為法律關係，請求被上訴人甲
    ○○及乙○○應連帶給付上訴人28,391,031元加計法定遲延
    利息，被上訴人丙○○就其中8,063,052元部分並應予被上
    訴人甲○○、乙○○負連帶給付之責，為無理由，不應准許
    ；其假執行之聲請亦失所附麗，應併予駁回。原審為上訴人
    敗訴之判決，及駁回其假執行之聲請，於法並無不合。上訴
    意旨指摘原判決不當，求予廢棄改判，為無理由，應予駁回
八、本件事證已臻明確，兩造其餘攻擊或防禦方法，經審酌後認
    與本件之結論無涉，爰不一一論述，併予敘明。
九、據上論結，本件上訴為無理由，依民事訴訟法第449條第1項
    、第78條、第85條第1項前段，判決如主文。
中    華    民    國    99    年    8     月    18    日
                    民事第二庭
                        審判長法  官  吳謙仁
                              法  官  李瓊蔭
                              法  官  黃莉雲
正本係照原本作成。
如不服本判決，應於收受送達後20日內向本院提出上訴書狀，其
未表明上訴理由者，應於提出上訴後20日內向本院補提理由書狀
（均須按他造當事人之人數附繕本）上訴時應提出委任律師或具
有證書及釋明委任人與受任人有民事訴訟法第466條之1第1項但
書或第2項（詳附註）所定關係之釋明文書影本。如委任律師提
起上訴者，應一併繳納上訴審裁判費。
中    華    民    國    99    年    8     月    20    日
                              書記官  魏汝萍
附註：
民事訴訟法第466條之1（第1項、第2項）：
對於第二審判決上訴，上訴人應委任律師為訴訟代理人。但上訴
人或其他法定代理人具有律師資格者，不在此限。
上訴人之配偶、三親等內之血親、二親等內之姻親，或上訴人為
法人、中央或地方機關時，其所屬專任人員具有律師資格並經法
院認為適當者，亦得為第三審訴訟代理人。律師資格之人之委任
狀；委任有律師資格者，另應附具律師資格

司法院資訊處製作；財團法人民間司法改革基金會備份。
